臺灣高等法院臺中分院民事裁定
110年度再更一字第2號
再審  原告  劉博仁  
訴訟代理人  王綱律師  
再審  原告  劉博文  
再審  被告  劉朝清  
            劉朝旭  
共      同
訴訟代理人  蘇文俊律師
複  代理人  王羿文律師
上列當事人間請求分割共有物事件，再審原告對於民國103年7月
16日本院100年度上字第69號及105年2月24日最高法院105年度台
上字第261號確定判決提起再審之訴，經最高法院第一次發回更
審，本院於110年1月18日言詞辯論終結，裁定如下：
    主      文
再審之訴駁回。
再審訴訟費用由再審原告負擔。
　　理      由
一、按對於審級不同之法院就同一事件所為之判決，提起再審之
    訴者，專屬上級法院合併管轄。但對於第三審法院之判決，
    係本於民事訴訟法第496條第1項第9款至第13款事由，聲明
    不服者，專屬原第二審法院管轄，民事訴訟法第499條第2項
    定有明文。查本件分割共有物事件，前經臺灣臺中地方法院
    99年度訴字第322號判決採用再審原告之分割方案，再審被
    告提起上訴，經本院100年度上字第69號判決廢棄一審判決
    ，改採再審被告之分割方案（惟無庸金錢補償），嗣經最高
    法院105年度台上字第261號判決除諭知准予合併分割部分廢
    棄外，駁回再審原告之上訴確定。再審原告就本院100年度
    上字第69號判決及最高法院105年度台上字第261號判決（下
    稱原確定判決）以有民事訴訟法第496條1項第13款事由提起
    再審之訴，依首開說明，專屬本院管轄，合先敘明(再審原
    告另依同條項第1款事由提起再審之訴部分，另由本院 移送
    最高法院）。
二、再審原告主張：
  ㈠原確定判決引用臺中市建築師公會民國102年1月9日中市建師
    鑑字第22號鑑定報告書意見（下稱系爭鑑定報告），顯示門
    牌號碼臺中市○○街00○00號房屋（下稱系爭建物）得分戶分
    割，不影響系爭建物對建蔽率及法定空地之檢討；鑑定證人
    黃○○建築師證稱本件分割在物理安全上並無問題，只是在程
    序上有行政程序問題，系爭建物並無實物分割之困難；由開
    業建築師依「建築物使用類組及變更使用辦法」規定辦理分
    戶即可，非不能原物分割或顯有困難之情形；關於建蔽率之
    疑義，不影響系爭建物依法可分戶分割，即使系爭建物增建
    部分可能使建蔽率超出現行法令限制，亦屬分得該部分之一
    造得否依法拆除之問題等理由，而就系爭建物准爲「分戶分
    割」判決。
　㈡再審原告劉博文於110年2月22日親訪臺中市政府都市發展局
    （下稱都發局），經都發局人員指導後，始上網查詢到下列
    證物，如經斟酌將使再審原告受較有利益之裁判：
　⑴使用共同壁協定書（下稱再證8）：蓋因分戶牆爲系爭建物分
    戶後，兩造將共同使用之共同壁，必須由兩造共同填具此協
    定書，表示就共同壁之設立無異議後方能辦理分戶；是若未
    經兩造同意設立分戶牆，應屬不能原物分割或原物分割顯有
    困難之情形。此協定書於原判決確定前即已收錄於臺中市政
    府網站，即屬前訴訟程序事實審之言詞辯論終結前已存在之
    證物。
　⑵建築物使用權同意書（下稱再證10)：蓋因辦理分戶程序須經
    建物所有權人同意，必須由兩造共同填具此同意書，原確定
    判決認定由開業建築師依「建築物使用類組及變更使用辦法
    」規定辦理分戶即可，顯然有誤。此同意書於109年度雖有
    新的版本，惟再審原告於本件引用的是原判決確定前之版本
    ，即屬前訴訟程序事實審之言詞辯論終結前已存在之證物。
       
　⑶基地位置圖範本（下稱再證15)：蓋因申請變更使用執照時，
    應分別將建物位置、法定空地位置標上色，即法定空地也是
    申請變更使用執照的審查項目之一，原確定判決所稱無庸考
    量建築基地法定空地問題，顯然有誤。此爲原判決確定前已
    存在之要求，是核發使用執照時一定要審查之重點，即屬前
    訴訟程序事實審之言詞辯論終結前已存在之證物。  
　⑷申請補發使用執照審查作業所需表單（下稱再證16）：依該
    審查表項目中必須審查建築結構安全、建蔽率、法定空地、
    防火隔間等項目，對於臺中市60年12月22日以前老舊建物申
    請補發使用執照時，仍須檢視違章建築是否與安全要求抵觸
    ，而依都發局人員表示考量系爭建物之違建狀況，建管課極
    有可能不予核發使用執照，導致系爭建物無法辦理「分戶分
    割」，本件應屬不能原物分割或原物分割顯有困難之情形。
    此要求亦爲原判決確定前就已存在，即屬前訴訟程序事實審
    之言詞辯論終結前已存在之證物。
　㈢原確定判決漏未審查再證8、10、15、16證據，導致未發現「
    分戶分割」判決在後續執行上有諸多疑義，造成迄今無法依
    原確定判決向都發局申請辦理分戶。上開證據均是在原確定
    判決審理期間已存在之證物，惟再審原告於110年2月22日向
    都發局請益後始發現該證物之存在。原確定判決貿然採取再
    審被告所提之「分戶分割」方案，惟如經斟酌上開證據，再
    審原告可受較有利益之裁判，自有再審原因。爰依民事訴訟
    法第496條第1項第13款規定提起再審之訴，並聲明：㈠原確
    定判決廢棄；㈡上開廢棄部分，再審被告之上訴駁回。
三、再審被告答辯：
　  再審原告所提出再證8、10、15、16等文件，於原確定判決
    事實審言詞辯論終結前均已存在於網路，且隨時可得查詢，
    難因再審原告當時未查詢提出，即認爲是未經斟酌之證據；
    再審原告主張具有民事訴訟法第496條第1項第13款之事由，
    並未提出遵守不變期間之證據等語，資為抗辯。並答辯聲明
    ：再審之訴駁回
四、再審之訴，應於30日之不變期間內提起。前項期間，自判決
    確定時起算，判決於送達前確定者，自送達時起算；其再審
    之理由發生或知悉在後者，均自知悉時起算。但自判決確定
    後已逾5年者，不得提起，民事訴訟法第500條第1項、第2項
    定有明文。又提起再審之訴，應依民事訴訟法第501條第1項
    第4款表明再審理由及關於再審理由並遵守不變期間之證據
    。如未於書狀表明其遵守不變期間之證據時，審判長無庸命
    其補正。
五、查，本件再審原告對103年7月16日本院100年度上字第69號
    第二審判決聲明不服提起上訴，經最高法院於105年2月24日
    以105年度台上字第261號判決除諭知准予合併分割部分廢棄
    外，駁回再審原告之上訴而於105年2月24日確定，再審原 
    告已於105年3月10日收受最高法院判決，此有本院調閱上開
    最高法院卷宗在案可憑。而再審原告遲至110年2月23日始向
    本院提起再審之訴（見再字卷3頁之收狀章），顯已逾30日
    之不變期間。再審原告雖謂本件有再審理由發生或知悉在後
    之情形，主張有民事訴訟法第496條第1項第13款再審事由，
    惟查再審原告主張原確定判決漏未斟酌之再證8、10、15、1
    6等文件，係於網路上隨時可得查詢之資料，再審原告亦自
    承於原判決確定前即已存在，則再審原告於判決確定後即有
    機會於30日內上網查得上開資料使用，再審原告未於判決確
    定後30日內提出再審，而以其於110年2月22日親訪都發局，
    經都發局人員指導後始上網查詢爲由提出再審，尚難作爲遵
    守不變期間之證據，再審原告復未提出遵守再審不變期間之
    證據，揆諸前開說明，顯難認其再審之訴為合法。
六、據上論結，本件再審之訴為不合法，爰裁定如主文。
中    華    民    國    111    年    1    月    28    日
            民事第一庭    審判長法  官  張瑞蘭
                                法  官  林孟和
                                法  官  廖穗蓁
正本係照原本作成。
如不服本裁定應於裁定送達後10日內向本院提出抗告理由狀（須
按他造人數附具繕本），並繳納抗告裁判費新台幣1000元。因疫
情而遲誤不變期間，得向法院聲請回復原狀。
                                書記官  賴玉芬 

中    華    民    國   111    年     1    月    28    日